ACORDAO-COMPLETO-2421002

ACÓRDÃO 10215/2020 ATA 33/2020 - SEGUNDA CÂMARA

VISTOS, relatados e discutidos estes autos de aposentadorias deferidas pela Universidade Federal de Santa Catarina em favor de Lourival Alexandre, Margarete Zilda Barboza da Silva, Maria Beatriz Leal Tulli e Maria das Graças Velho do Amaral;
ACORDAM os Ministros do Tribunal de Contas da União, reunidos em Sessão da 2ª Câmara, nos termos do art. 71, III e IX, da Constituição de 1988, dos arts. 1º, V, 39, II, e 45 da Lei nº 8.443, de 1992, e dos arts. 260, § 1º, e 262, § 2º, do RITCU, ante as razões expostas pelo Relator, em:
9.1. assinalar a ilegalidade do ato de alteração da aposentadoria em favor de Lourival Alexandre (à Peça 2 sob o n.º 10795006-04-2010-000059-8) , além dos atos iniciais de aposentadoria em favor de Margarete Zilda Barboza da Silva (à Peça 3 sob o n.º 10795006-04-2012-000357-6) , Maria Beatriz Leal Tulli (à Peça 4 sob o n.º 10795006-04-2013-000065-0) e Maria das Graças Velho do Amaral (à Peça 5 sob o n.º 10795006-04-2015-000279-9) , negando-lhes os respectivos registros;
	9.2. dispensar o ressarcimento das quantias percebidas indevidamente, mas de boa-fé, em consonância com a Súmula nº 106 do TCU; 
9.3. determinar que, no prazo de 15 (quinze) dias contados da ciência desta deliberação, a Universidade Federal de Santa Catarina adote as seguintes medidas: 
9.3.1. faça cessar os pagamentos decorrentes dos atos ora considerados ilegais pelo item 9.1 deste Acórdão sob pena de responsabilidade solidária da autoridade administrativa omissa, nos termos do art. 71, IX, da Constituição de 1988 e do art.¿262, caput, do RITCU; 
9.3.2. informe aos correspondentes interessados (Maria das Graças Velho do Amaral, Maria Beatriz Leal Tulli e Lourival Alexandre) que, diante da exclusão do suscitado tempo de insalubridade, eles poderão apenas optar pela manutenção das respectivas aposentadorias sob os proventos proporcionais ao tempo de serviço (contribuição) desprovido aí do indevido período em atividade insalubre, nos termos do então vigente art. 40, III, "d", da CF88, sem prejuízo, ainda, dos descontos da indevida parcela como "VENC.BAS.COMP.ART.15 L11091/05" e da indevida rubrica judicial como hora-extra;
9.3.3. dê ciência desta deliberação aos interessados apontados no item 9.1 deste Acórdão, alertando-os de que o efeito suspensivo proveniente da eventual interposição do subsequente recurso junto ao TCU não os eximirá da devolução dos valores percebidos indevidamente após a notificação, diante do não provimento do recurso, devendo encaminhar os comprovantes da correspondente notificação ao TCU no prazo de 30 (trinta) dias; 
9.3.4. encaminhe a este Tribunal, nos termos do art. 262, § 2º, do RITCU, os novos atos iniciais e de alteração das aludidas aposentadorias apontadas no item 9.1 deste Acórdão, sem as ilegalidades indicadas nesta deliberação, para que sejam submetidos à apreciação pelo TCU, na forma do art. 260, caput, do RITCU; 
9.4.  enviar a cópia do presente Acórdão, com o Relatório e a Proposta de Deliberação, à Universidade Federal de Santa Catarina, para ciência e efetivo cumprimento ao item 9.3 deste Acórdão; e 
9.5. arquivar o presente processo, sem prejuízo de promover o monitoramento da determinação proferida pelo item 9.3 deste Acórdão, representando ao TCU, se necessário.

Aposentadorias deferidas pela Universidade Federal de Santa Catarina em favor de Lourival Alexandre, Margarete Zilda Barboza da Silva, Maria Beatriz Leal Tulli e Maria das Graças Velho do Amaral.

Segunda Câmara

Universidade Federal de Santa Catarina.

3. Interessados: Lourival Alexandre (CPF XXX.169.339-XX), Margarete Zilda Barboza da Silva (CPF XXX.786.639-XX), Maria Beatriz Leal Tulli (CPF XXX.683.489-XX) e Maria das Graças Velho do Amaral (CPF XXX.177.239-XX).

13.1. Ministros presentes: Ana Arraes (Presidente), Augusto Nardes, Aroldo Cedraz e Raimundo Carreiro.
13.2. Ministros-Substitutos presentes: Marcos Bemquerer Costa e André Luís de Carvalho (Relator).

ACORDAO-COMPLETO-2471892

Acórdão 5931/2021 - Segunda Câmara

ANDRÉ DE CARVALHO

Trata-se de aposentadorias deferidas pela Universidade Federal de Santa Catarina em favor de Lourival Alexandre, Margarete Zilda Barboza da Silva, Maria Beatriz Leal Tulli e Maria das Graças Velho do Amaral.
2.	Após a análise final do feito, o Auditor Federal Leonardo Chaves Campos Rezende lançou o seu parecer conclusivo à Peça 7, com a anuência, por delegação de competência, do diretor da Sefip (Peça 8) , nos seguintes termos:
" (...) Trata-se de atos de concessão de aposentadoria de Lourival Alexandre, Margarete Zilda Barboza da Silva, Maria Beatriz Leal Tulli e Maria das Graças Velho do Amaral, ex-servidores da Universidade Federal de Santa Catarina.
2. 	Os atos foram submetidos, para fim de registro, à apreciação do Tribunal de Contas da União (TCU) , de acordo com o art. 71, inciso III, da Constituição Federal. O cadastramento e a disponibilização ao TCU ocorreram por intermédio do Sistema de Apreciação e Registro de Atos de Admissão e Concessões, na forma dos arts. 2º, caput e incisos I a VI, e 4º, caput, da Instrução Normativa - TCU 78/2018.
EXAME TÉCNICO
Procedimentos preliminares aplicados
3.	Os procedimentos para exame, apreciação e registro de atos de pessoal encontram-se estabelecidos na Instrução Normativa TCU 78/2018 e na Resolução TCU 206/2007. Essas normas dispõem, respectivamente, em seus arts. 4º, § 2º, e 3º, § 3º que os atos de pessoal disponibilizados por meio do Sistema de Apreciação e Registro de Atos de Admissão e Concessões devem ser submetidos a crítica preliminar automatizada do próprio sistema, com base em parâmetros predefinidos.
4.	Relativamente aos atos de concessão de aposentadoria, as rotinas de crítica das informações cadastradas no Sistema de Apreciação e Registro de Atos de Admissão e Concessões foram elaboradas e validadas levando-se em conta as peculiaridades desses atos. Os itens de verificação do sistema compreendem prazos e fundamentos legais, assim como eventuais ocorrências de acumulação. Trata-se de verificações mais abrangentes, minuciosas e precisas do que aquelas que podem ser realizadas por mãos humanas, proporcionando um nível de segurança ainda maior.

5.	Além da crítica automatizada, há verificação humana adicional no caso de haver alertas do sistema ou informações não formatadas, como esclarecimentos do gestor ou do controle interno.
6.	Na ocorrência de períodos de tempo relativos à contagem ponderada decorrente do exercício de atividade insalubre, as rotinas incluem a verificação do atendimento dos requisitos estabelecidos nos Acórdãos 2.008/2006 e 911/2014, ambos do Plenário. Constatado o não atendimento, tais períodos são automaticamente excluídos da contagem do tempo.
7.	Também são excluídos da contagem outros períodos de tempo cujo cômputo a jurisprudência do TCU entende, a princípio, ser irregular. São exemplos os períodos de tempo rural, aluno aprendiz, estágio, residência médica, exercício da advocacia e aqueles obtidos por justificação judicial. Trata-se de vedações para as quais a jurisprudência do TCU também prevê exceções, mas, nesses casos, a verificação do atendimento dos requisitos exige-se a apresentação de documentação comprobatória. Portanto, na ocorrência de qualquer desses períodos, são eles excluídos da  contagem
8.	As críticas também consideram os registros do Sistema Integrado de Administração de Recursos Humanos (Siape) . O Siape disponibiliza informações atualizadas sobre as parcelas que integram os proventos, diferentemente, portanto, do Sistema de Apreciação e Registro de Atos de Admissão e Concessões, que informa as parcelas no momento do registro do ato.
9.	Essa confrontação com o Siape provê uma visão atual e verdadeira da situação, o que permite descaracterizar irregularidades e inconsistências que, embora constantes do Sistema de Apreciação e Registro de Atos de Admissão e Concessões, já foram corrigidas.
Exame das constatações
10.	Por intermédio das supracitadas análises realizadas por esta Unidade Técnica no ato de concessão de aposentadoria de Maria das Graças Velho do Amaral, não se constatou qualquer irregularidade que obste a chancela pela legalidade; enquanto nos atos de concessão de aposentadoria de Lourival Alexandre, Margarete Zilda Barboza da Silva e Maria Beatriz Leal Tulli, constatou-se as seguintes irregularidades em cada qual que conduzem a ilegalidade desses três atos:
i)	Lourival Alexandre:
i-a) existência de tempo de serviço ponderado insalubre sem que se possa avaliar se o referido tempo está compatível com o entendimento dos Acórdãos 2.008/2006 e 911/2014, ambos do Plenário do TCU, levando a ilegalidade do ato por tal razão;
i-b) existência de rubrica judicial irregular de hora-extra, conforme demonstra contracheque atual do interessado, caracterizando desobediência aos Acórdãos 2.161/2005 e 269/2012, ambos do Plenário do TCU, que determinam a absorção da referida vantagem pela implementação de reestruturações supervenientes obtidas pelo aposentado, o que não foi feito pela unidade jurisdicionada;
ii)	Margarete Zilda Barboza da Silva:
ii-a) existência de tempo de serviço ponderado insalubre sem que se possa avaliar se o referido tempo está compatível com o entendimento dos Acórdãos 2.008/2006 e 911/2014, ambos do Plenário do TCU, levando a ilegalidade do ato por tal razão;
ii-b) existência de rubrica judicial irregular de hora-extra, conforme demonstra contracheque atual da interessada, caracterizando desobediência aos Acórdãos 2.161/2005 e 269/2012, ambos do Plenário do TCU, que determinam a absorção da referida vantagem pela implementação de reestruturações supervenientes obtidas pela aposentada, o que não foi feito pela unidade jurisdicionada;
iii)	Maria Beatriz Leal Tulli: existência de tempo de serviço ponderado insalubre sem que se possa avaliar se o referido tempo está compatível com o entendimento dos Acórdãos 2.008/2006 e 911/2014, ambos do Plenário do TCU, levando a ilegalidade do ato por tal razão.
CONCLUSÃO
11.	Em razão do exposto e tendo em vista as análises realizadas nos atos de concessão de aposentadoria de Lourival Alexandre, Margarete Zilda Barboza da Silva, Maria Beatriz Leal Tulli e Maria das Graças Velho do Amaral, esta Unidade Técnica considera que os 3 três primeiros atos devem ser julgados ilegais e negado os respectivos registros; enquanto o último deve receber a chancela de legalidade e o registro por esta Egrégia Corte.
PROPOSTA DE ENCAMINHAMENTO
12.	Ante o exposto, com fundamento nos arts. 71, inciso III, da Constituição Federal, 1º , inciso V, e 39, incisos I e II, da Lei 8.443/1992 e 260, § 1º , do Regimento Interno do Tribunal de Contas da União, propõe-se:
a)	considerar LEGAL e CONCEDER o registro do ato de Maria das Graças Velho do Amaral, CPF XXX.177.239-XX; e
b)	considerar ILEGAIS e NEGAR os respectivos registros dos atos de Lourival Alexandre, CPF XXX.169.339-XX, Margarete Zilda Barboza da Silva, CPF XXX.786.639-XX, e Maria Beatriz Leal Tulli, CPF XXX.683.489-XX;
c)	determinar à Universidade Federal de Santa Catarina que:
c.1)	abstenha de realizar pagamentos para os atos ora apreciados pela ilegalidade, no prazo 15 (quinze) dias, contados a partir da ciência desta deliberação, sujeitando-se a autoridade administrativa omissa à responsabilidade solidária, nos termos do art. 262, caput, do Regimento Interno do TCU;
c.2)	exclua dos proventos dos interessados Lourival Alexandre, CPF XXX.169.339-XX, e Margarete Zilda Barboza da Silva, CPF XXX.786.639-XX, a rubrica judicial irregular de hora-extra, aplicando-se a Súmula n. 106 da jurisprudência do TCU, presumivelmente, recebida de boa-fé;
c.3)	informe aos interessados Lourival Alexandre, CPF XXX.169.339-XX, Margarete Zilda Barboza da Silva, CPF XXX.786.639-XX, e Maria Beatriz Leal Tulli, CPF XXX.683.489-XX:
c.3.1)	o teor do Acórdão que vier a ser prolatado, encaminhando ao TCU, no prazo de trinta dias, comprovante da data de ciência pelos interessados, nos termos do art. 4º, § 3º, da Resolução - TCU 170/2004;
c.3.2)	caso manifestem interesse, podem se manter aposentados com base em outro fundamento legal e desde que cumpram os requisitos legais exigidos; ou poderão retornar à atividade para completar o requisito temporal para nova aposentadoria ¿ a qual, obrigatoriamente, deverá fundamentar-se nas regras vigentes no momento da nova concessão;
c.3.3)	caso não seja possível enquadrar em outro fundamento legal de inativação, os interessados deverão retornar à atividade para completar o requisito temporal para a aposentadoria ¿ a qual, obrigatoriamente, deverá fundamentar-se nas regras vigentes no momento da nova concessão."
3.	Enfim, por intermédio do Exmo. Sr. Procurador Rodrigo Medeiros de Lima, o MPTCU divergiu parcialmente da aludida proposta da unidade técnica, tendo consignado, para tanto, o seu parecer à Peça 10 nos seguintes termos:
" (...) Trata-se de processo consolidado com 4 atos de aposentadorias concedidas pela Universidade Federal de Santa Catarina.
2.	Após análise dos atos, a Secretaria de Fiscalização de Pessoal (Sefip) propôs, em pareceres uniformes, a legalidade e registro do ato de Maria das Graças Velho do Amaral, e a ilegalidade e negativa de registro dos atos de Lourival Alexandre, Margarete Zilda Barboza da Silva e Maria Beatriz Leal Tulli (peças 7-8) .
II
3.	Quanto ao ato de aposentadoria de Maria das Graças Velho do Amaral (peça 5) , para o qual a Sefip propôs a legalidade e registro, observa-se que foi computado para fins de aposentadoria o tempo em que a ex-servidora esteve afastada em licença para tratar de interesses particulares, no total de 9 meses e 24 dias.
4.	Consoante o art. 91 da Lei 8.112/1990, a referida licença é 'sem remuneração', de modo que esse tempo somente pode ser computado para efeito de aposentadoria se houve o efetivo recolhimento da contribuição previdenciária durante o período de gozo da licença.
5.	Em razão disso, este representante do Ministério Público de Contas da União opina pela realização de diligência para que a unidade jurisdicionada informe se houve o devido recolhimento da contribuição previdenciária durante o período em que ex-servidora usufruiu da licença para tratar de interesses particulares, enviando os documentos comprobatórios pertinentes.
6.	Considerando o disposto no § 2º do art. 62 do Regimento Interno do TCU, na hipótese de não acolhida a diligência, opinamos pela ilegalidade e negativa de registro do ato à peça 5, uma vez que excluído o referido tempo, a inativa não preenche os requisitos para a aposentadoria pelo fundamento legal concessivo (art. 3º da Emenda Constitucional 47/2005) .
III
7.	No que concerne ao ato de Margarete Zilda Barboza da Silva (peça 3) , anuímos a proposta da unidade técnica pela ilegalidade e negativa de registro, mas somente em razão do pagamento irregular de rubrica judicial de hora-extra que já deveria ter sido absorvida pelas reestruturações supervenientes obtidas pela inativa.
8.	Quanto ao cômputo de tempo de serviço insalubre, observa-se que a ex-servidora ocupava o cargo de técnico de farmácia, desde 3/11/1980. Desse modo, a averbação de tempo insalubre no total de 738 dias, ou 2 anos e 8 dias, pode ser aceita, considerando a jurisprudência do TCU firmada nos Acórdãos 2008/2006 e 911/2014, ambos do Plenário.
9.	No voto condutor da última deliberação citada, o relator, Ministro Benjamin Zymler, observou que a título de racionalidade administrativa, o Tribunal tem aceitado a averbação do tempo de atividade insalubre realizada de ofício pelo órgão de origem em relação a cargos cujo exercício pode-se presumir que as atividades envolvem riscos para a higidez física, como é o caso de técnico de farmácia.
10.	Assim, embora o órgão tenha averbado indevidamente o tempo insalubre no total de 3 anos, 10 meses e 21 dias, o tempo que pode ser averbado é de no máximo 2 anos e 8 dias. Considerando o tempo de serviço da inativa no órgão, no total de 31 anos, 9 meses e 9 dias, mais o tempo insalubre de 2 anos e 8 dias, e mais os tempos de licenças informadas no ato (peça 3, p. 3) , chega-se ao total de 35 anos de serviço/contribuição, suficientes para preencher os requisitos da aposentadoria pelo fundamento legal utilizado (art. 3º da Emenda Constitucional 47/2005) .
IV
11.	Em relação ao ato de aposentadoria de Maria Beatriz Leal Tulli (peça 4) , a Sefip propôs a ilegalidade e negativa de registro em razão do cômputo ponderado de tempo de serviço insalubre 'sem que se possa avaliar se o referido tempo está compatível com o entendimento dos Acórdãos 2.008/2006 e 911/2014, ambos do Plenário do TCU' (peça 7, p. 4) .
12.	Todavia, não se vislumbra irregularidade no tempo ponderado de 1 ano, 1 mês e 28 dias computado com fundamento na Orientação Normativa 7/2007, uma vez que a ex-servidora ocupava na ativa o cargo de farmacêutico - bioquímico, desde 1º/3/1985. Portanto, tal averbação está de acordo com da jurisprudência do TCU firmada nos Acórdãos 2.008/2006 e 911/2014, ambos do Plenário, uma vez que o referido cargo é de profissional de saúde, e cujo exercício pode-se presumir que envolve atividades de riscos para a higidez física do ex-servidor.
13.	A despeito disso, observa-se que foi computado tempo insalubre após a vigência da Lei 8.112/1990, supostamente com base em mandado de injunção, no total de 4 anos e 12 dias.
14.	A jurisprudência do TCU é firme no sentido de que, ao julgar mandados de injunção desse gênero, o Supremo Tribunal Federal (STF) apenas colmatou a lacuna existente na regulamentação do art. 40, § 4º, da Constituição Federal de 1988, com a norma existente no art. 57 da Lei 8.213/1991. Nesse sentido os Acórdãos 3.922/2014, 6.522/2014 e 6.678/2020, todos da Primeira Câmara.
15.	Na última deliberação citada, ao apreciar situação semelhante, o relator, Ministro Vital do Rêgo, assim se manifestou:
Portanto, o direito tornado exequível pela via dos Mandados de Injunção impetrados perante o STF foi aquele insculpido no referido dispositivo da Carta Magna [art. 40, § 4º, da Constituição Federal de 1988], que assegura aposentadoria especial a servidores públicos portadores de deficiência ou que laborem em condições perigosas, penosas ou insalubres, mediante aplicação analógica do caput do art. 57 da Lei 8.213/1991.
Vale dizer, entretanto, que o preenchimento da sobredita lacuna não permitiu que, na aposentadoria comum de servidor público, houvesse o aproveitamento majorado, mediante aplicação de um fator multiplicador, de tempo de contribuição prestado sob condições especiais (previsto no § 5º do art. 57 da Lei 8.213/1991) . Nesse sentido, observo que o Supremo Tribunal Federal cuidou de distinguir as duas questões (aposentadoria especial e conversão de tempo especial em tempo comum) , consoante se observa da ementa do MI 2.123 AgR/DF, in verbis:
'EMENTA Agravo regimental em mandado de injunção. Pedido de conversão do tempo de serviço. Ausência de previsão constitucional. Recurso provido.
1.	O mandado de injunção volta-se à colmatagem de lacuna legislativa capaz de inviabilizar o gozo de direitos e liberdades constitucionalmente assegurados, bem assim de prerrogativas inerentes à nacionalidade, à soberania e à cidadania (art. 5º, LXXI, CF/1988) .
2.	É imprescindível, para o exame do writ, a presença de dois pressupostos sucessivos: i) a verificação da omissão legislativa e ii) a efetiva inviabilidade do gozo de direito, faculdade ou prerrogativa consagrados constitucionalmente em razão do citado vácuo normativo.
3.	O preceito constitucional em foco na presente demanda não assegura a contagem diferenciada do tempo de serviço e sua averbação na ficha funcional; o direito subjetivo corresponde à aposentadoria em regime especial, devendo esta Suprema Corte atuar na supressão da mora legislativa, cabendo à autoridade administrativa a análise de mérito do direito, após exame  fático da situação do servidor.
4.	A pretensão de garantir a conversão de tempo especial em tempo comum mostra-se incompatível com a presente via processual, uma vez que, no mandado de injunção, cabe ao Poder Judiciário, quando verificada a mora legislativa, viabilizar o exercício do direito subjetivo constitucionalmente previsto (art. 40, § 4º, da CF/88) , no qual não está incluído o direito vindicado.
5.	Agravo regimental provido para julgar improcedente o mandado de injunção.'
Assim, observo que, ao decidir os Mandados de Injunção que versam sobre a questão de fundo aqui discutida, o STF apenas supriu a lacuna presente na regulamentação do § 4º do art. 40 da CF/1988 com a fórmula estabelecida no art. 57 da Lei 8.213/1991. Nesse contexto, é importante destacar que o STF jamais reconheceu aos servidores o direito de combinar o regramento da aposentadoria especial com o regramento da aposentadoria comum, algo que, no âmbito do regime geral de previdência (RGPS) , é feito por meio da conversão do tempo de serviço - a chamada contagem ponderada. Diante do exposto, o ato emitido em favor de Leilah Maria Cartaxo de Sousa Calvo não reúne condições para receber a chancela da legalidade.
16.	Desse modo, anuímos à proposta da unidade técnica pela ilegalidade e negativa de registro do ato, mas pelos fundamentos acima expendidos, tendo em vista que, com a exclusão do tempo impugnado, a interessada não preenche os requisitos para aposentar-se pelo fundamento legal utilizado (art. 3º da Emenda Constitucional 47/2005) .
17.	Ademais, além da referida irregularidade, consta do contracheque da inativa, o pagamento da parcela 'VENC.BAS.COMP.ART.15 L11091/05', no valor de R$ 252,37 (peça 7, p. 1) .
18.	A referida Lei 11.091/2005, que tratou sobre a estruturação do Plano de Carreira dos Cargos Técnico-Administrativos em Educação, no âmbito das Instituições Federais de Ensino vinculadas ao Ministério da Educação, assim dispôs, em sua redação original, nos arts. 15 e 26 (grifos inseridos) :
Art. 15. O enquadramento previsto nesta Lei será efetuado de acordo com a Tabela de Correlação, constante do Anexo VII desta Lei.
§ 1º O enquadramento do servidor na Matriz Hierárquica será efetuado no prazo máximo de 90 (noventa) dias após a publicação desta Lei, observando-se:
I - o posicionamento inicial no Nível de Capacitação I do nível de classificação a que pertence o cargo; e
II - o tempo de efetivo exercício no serviço público federal, na forma do Anexo V desta Lei.
§ 2º Na hipótese de o enquadramento de que trata o § 1º deste artigo resultar em vencimento básico de valor menor ao somatório do vencimento básico, da Gratificação Temporária - GT e da Gratificação Específica de Apoio Técnico-Administrativo e Técnico-Marítimo às Instituições Federais de Ensino - GEAT, considerados no mês de dezembro de 2004, proceder-se-á ao pagamento da diferença como parcela complementar, de caráter temporário.
§ 3º A parcela complementar a que se refere o § 2º deste artigo será considerada para todos os efeitos como parte integrante do novo vencimento básico, e será absorvida por ocasião da reorganização ou reestruturação da carreira ou tabela remuneratória, inclusive para fins de aplicação da tabela constante do Anexo I-B desta Lei.
§ 4º O enquadramento do servidor no nível de capacitação correspondente às certificações que possua será feito conforme regulamento específico, observado o disposto no art. 26, inciso III, e no Anexo III desta Lei, bem como a adequação das certificações ao Plano de Desenvolvimento dos Integrantes da Carreira dos Cargos Técnico-Administrativos em Educação, previsto no art. 24 desta Lei.
 (...) 
Art. 26. O Plano de Carreira, bem como seus efeitos financeiros, será implantado gradualmente, na seguinte conformidade:
I- incorporação das gratificações de que trata o § 2º do art. 15 desta Lei, enquadramento por tempo de serviço público federal e posicionamento dos servidores no 1º (primeiro) nível de capacitação na nova tabela constante no Anexo I desta Lei, com início em 1º de março de 2005;
II- implantação de nova tabela de vencimentos constante no Anexo I-B desta Lei, em 1º de janeiro de 2006; e
III- implantação do Incentivo à Qualificação e a efetivação do enquadramento por nível de capacitação, a partir da publicação do regulamento de que trata o art. 11 e o § 4º do art. 15 desta Lei.
19.	De se ressaltar que a referida lei expressamente assegurou a irredutibilidade remuneratória dos servidores ao instituir o Vencimento Básico Complementar (VBC) , resultante da diferença entre o vencimento básico previsto na nova tabela e o somatório do antigo vencimento básico, da Gratificação Temporária (GT) e da Gratificação Específica de Apoio Técnico- Administrativo e Técnico-Marítimo às Instituições Federais de Ensino (GEAT) . Nos termos do § 2º do art. 15 da Lei, tal vantagem tem 'caráter temporário' e deveria ser absorvida por ocasião da reorganização ou reestruturação da carreira ou tabela remuneratória (§ 3º do art. 15) .
20.	Eventual resíduo de VBC ainda existente em dezembro de 2007, mês de implantação da terceira e última fase do plano, foi expressamente resguardado de absorção pelas alterações remuneratórias promovidas pelas Leis 11.784/2008 e 12.772/2012 (alterada pela 13.325/2016) :
Lei 11.784/2008
Art. 13. A parcela complementar de que tratam os §§ 2º e 3º do art. 15 da Lei nº 11.091, de 12 de janeiro de 2005, não será absorvida por força dos aumentos remuneratórios decorrentes das alterações realizadas na Lei nº 11.091, de 12 de janeiro de 2005, em virtude das alterações impostas pelos arts. 12 e 15 desta Lei.
Lei 12.772/2012
Art. 43. A parcela complementar de que tratam os §§ 2º e 3º do art. 15 da Lei nº 11.091, de 2005, não será absorvida por força dos aumentos remuneratórios com efeitos financeiros no período de 2013 a 2015.
Lei 13.325/2016
Art. 43. A parcela complementar de que tratam os §§ 2º e 3º do art. 15 da Lei nº 11.091, de 12 de janeiro de 2005, não será absorvida por força dos aumentos remuneratórios com efeitos financeiros no período de 2013 a 2017.
21.	Ao examinar as fichas financeiras da Sra. Maria Beatriz observa-se que em maio/2005, o vencimento básico era de R$ 1.703,89, e a rubrica '82375 VENC.BAS.COMP.ART.15 L11091/05', de R$ 576,72 (peça 9, p. 1) , perfazendo o montante de R$ 2.280,61.
22.	Em janeiro de 2006, com a implantação da tabela constante do Anexo I-B da Lei 11.091/2005, o vencimento básico da aposentada foi majorado para R$ 2.028,23, e a rubrica relativa ao VBC reduzido para R$ 252,37 (peça 9, p. 2) , mantendo mesmo montante de R$ 2.280,60.
23.	Em dezembro de 2007, por força do inciso III do art. 26 da Lei 11.091/2005, o vencimento básico da ex-servidora passou a ser de R$ 2.176,89. Entretanto, a rubrica '82375 VENC.BAS.COMP.ART.15 L11091/05' não sofreu alteração, permanecendo com o mesmo valor de R$ 252,37 (peça 9, p. 3) .
24.	Naquela data (dezembro/2007) , parte substancial do VBC deveria ter sido absorvida. O valor devido para evitar redução de vencimento seria de R$ 103,71 (R$ 2.280,60 - R$ 2.176,89) .
25.	Desse modo, o ato de Maria Beatriz Leal Tulli (peça 4) revela-se ilegal por dois motivos: cômputo ponderado de tempo de serviço insalubre após a vigência da Lei 8.112/1990, e pagamento da rubrica '82375 VENC.BAS.COMP.ART.15 L11091/05' sem a correta absorção determinada pelo § 3º do art. 15 da Lei 11.091/2005.
V
26.	Por fim, quanto ao ato de Lourival Alexandre (peça 2) , anuímos à proposta da Sefip pela ilegalidade e negativa de registro."
É o Relatório.

não há.

Procurador Rodrigo Medeiros de Lima.

APOSENTADORIAS. INDEVIDA AVERBAÇÃO DO TEMPO DE ATIVIDADE INSALUBRE APÓS A LEI N.º 8.112, DE 1990. PAGAMENTO DE HORA-EXTRA SEM O DEVIDO AMPARO LEGAL. AUSÊNCIA DE ABSORÇÃO DA PARCELA REMUNERATÓRIA TEMPORÁRIA DECORRENTE DA LEI N.º 11.091, DE 2005. ILEGALIDADE DE QUATRO ATOS. NEGATIVA DE REGISTRO. DETERMINAÇÕES.

APOSENTADORIA (APOS)

Secretaria de Fiscalização de Pessoal (Sefip).

Trata-se de aposentadorias deferidas pela Universidade Federal de Santa Catarina sob as seguintes condições:
	Peça
	Beneficiário
	Número do Ato
	Data de Nascimento
	Tipo de Ato e de Aposentadoria
	Vigência
	Enviado ao TCU

	2
	Lourival Alexandre
	10795006-04-2010-000059-8
	26/9/1941
	alteração por aposentadoria voluntária
	13/11/2009
	5/1/2016

	3
	Margarete Zilda Barboza da Silva
	10795006-04-2012-000357-6
	28/6/1961
	inicial por aposentadoria voluntária
	1/8/2012
	13/11/2015

	4
	Maria Beatriz Leal Tulli
	10795006-04-2013-000065-0
	23/11/1957
	inicial por aposentadoria voluntária
	28/2/2013
	5/1/2016

	5
	Maria das Graças Velho do Amaral
	10795006-04-2015-000279-9
	3/9/1961
	inicial por aposentadoria voluntária
	10/11/2015
	12/2/2016

2. 	De toda sorte, após a análise final do feito, a Sefip pugnou pela ilegalidade dos respectivos atos diante da indevida averbação do tempo de atividade insalubre em prol de Lourival Alexandre,  Margarete Zilda Barboza da Silva e Maria Beatriz Leal Tulli, ofendendo a jurisprudência do TCU, a exemplo dos Acórdãos 2.008/2006 e 911/2014, do Plenário, além de apontar a irregular rubrica judicial sobre a hora-extra, em desacordo com a jurisprudência do TCU, a exemplo dos Acórdãos 2.161/2005 e 269/2012, do Plenário, sem prejuízo de pugnar pela legalidade do ato em prol de Maria das Graças Velho do Amaral.
3.	O MPTCU, todavia, opinou pela regularidade da averbação do tempo de insalubridade em prol de Margarete Zilda Barboza da Silva, por ter ocupado o cargo de técnica de farmácia desde 3/11/1980 e, assim, contar com a regular averbação de 738 dias, sem prejuízo, contudo, de pugnar pela irregularidade do pagamento da rubrica judicial sobre a hora-extra; tendo opinado, por sua vez, pela regularidade da averbação do tempo de insalubridade em favor de Maria Beatriz Leal Tulli, por ter ocupado o cargo de farmacêutica-bioquímica desde 1°/3/1985 e, assim, contar com a regular averbação de 1 ano, 1 mês e 28 dias, sem prejuízo, contudo, de pugnar pela irregularidade da averbação de 4 anos e 12 dias ante o indevido cômputo após a vigência da Lei n.º 8.112, de 1990, e pela irregularidade da parcela como "VENC.BAS.COMP.ART.15 L11091/05" sob o valor de R$ 252,37, ante a ausência da correta absorção determinada pelo § 3º do art. 15 da Lei n.º 11.091, de 2005; ao passo que o Parquet especial teria anotado a ilegalidade do ato em prol de Maria das Graças Velho do Amaral, em face de, a partir da exclusão do tempo gozado em licença para tratar de interesses particulares sob o período de 9 meses e 24 dias, a servidora não preencher os requisitos para a aposentadoria pelo art. 3º da Emenda Constitucional n.º 47, de 2005; tendo concordado, no entanto, com a unidade técnica sobre a ilegalidade do ato em prol de Lourival Alexandre.
4. 	O TCU pode incorporar o parecer do MPTCU a estas razões de decidir.
5.	Bem se sabe que, em sintonia com o Acórdão 2008/2006-TCU-Plenário, o servidor público que, como celetista, exerceu no serviço público a atividade insalubre, penosa ou perigosa durante o período anterior à vigência da Lei n.º 8.112, de 1990, teria direito à contagem especial do tempo de serviço (contribuição) para o efeito de aposentadoria; mas, para a aludida contagem durante o período posterior ao advento da Lei n.º 8.112, de 1990, seria necessária a regulamentação do art. 40, § 4º, da Constituição de 1988 no sentido de definir os critérios e requisitos para a respectiva aposentadoria. 
6.	Ocorre, todavia, que os presentes atos de aposentadoria teriam resultado na percepção da integralidade dos proventos a partir da inadequada averbação do tempo de insalubridade, estando essa percepção em desacordo, pois, com a referida jurisprudência do TCU ante a indevida contagem do referido tempo em período posterior ao advento da Lei n.º 8.112, de 1990. 
7.	Não por acaso, o MPTCU apontou que, a partir das informações descritas no ato à Peça 4, com a exclusão do suscitado período de insalubridade, a Sra. Maria Beatriz Leal Tulli contaria com 23 anos, 11 meses e 25 dias de efetivo exercício no serviço público, não figurando esse período como suficiente, então, para a concessão da aludida aposentadoria sob os proventos integrais, diante do fundamento informado para o aludido ato pelo art. 3º da EC n.º 47, de 2005, e, assim, deve ser anotada a ilegalidade do aludido ato inicial de aposentadoria.
8.	Bem se sabe, por outro ângulo, que o pagamento da correspondente vantagem como 82375 VENC.BAS.COMP.ART.15 L11091/05 deveria ter sido temporário, pois ela teria sido implantada apenas para evitar o momentâneo decesso remuneratório em face do advento da Lei n.º 11.091, de 2005, de tal sorte que os subjacentes valores deveriam ter sido absorvidos pelos supervenientes acréscimos nos padrões de vencimento.
9.	Eis que o art. 15, §§ 2º e 3º, da aludida Lei n.º 11.091, de 2005, teria determinado a gradual aplicação dos novos padrões de vencimento com vistas à absorção do eventual saldo complementar subsistente para a referida parcela sob a proporção do aumento verificado no novo vencimento básico; tendo a exigência dessa absorção sido, contudo, pontualmente afastada pelo art. 13 da Lei n.º 11.784, de 2008, e pelo art. 43 da Lei n.º 12.772, de 2012, para, com isso, subsistir a suscitada absorção sobre a parcela complementar pela original aplicação da tabela descrita no Anexo I-B da Lei n.º 11.091, de 2005.
10.	Ocorre, no entanto, que, ao analisar o contracheque da inativa, o MPTCU identificou que, nesse período, os aumentos no vencimento básico da então servidora seriam suficientes para a aludida absorção sobre a totalidade da respectiva parcela complementar, não mais subsistindo, então, a necessidade do pagamento do resíduo desse vencimento complementar, e, dessa forma, o presente ato de aposentadoria padeceria de ilegalidade. 
11.	Ao discorrer, por seu turno, sobre o ato inicial de aposentadoria em favor de Margarete Zilda Barboza da Silva, o MPTCU apontou o irregular pagamento da rubrica judicial como hora-extra, pois ela já deveria ter sido absorvida pelas reestruturações supervenientes nas correspondentes remunerações, até porque, em sintonia com a atual jurisprudência do TCU, a Súmula n.º 241 do TCU assinalaria que as vantagens e as gratificações incompatíveis com o regime jurídico único instituído pela Lei n.º 8.112, de 1990, não se incorporariam aos proventos nem à remuneração do servidor em face da transformação do emprego até então regido pela legislação trabalhista em cargo público regido pela legislação estatutária a partir da aplicação do art. 243 da Lei n.º 8.112, de 1990.
12.	A aludida Súmula n.º 241 do TCU, aliás, estaria em consonância com o entendimento firmado pelo Supremo Tribunal Federal a partir do Mandado de Segurança n.º 22.455/DF, quando o emérito Ministro do STF Néri da Silveira fez registrar a seguinte premissa jurídica:
" (...) EMENTA: Mandado de segurança contra ato imputado ao Presidente do Tribunal de Contas da União. Ato administrativo que determinou a suspensão de pagamento de horas extras incorporadas aos salários dos impetrantes, por decisão do TCU. 2. Entendimento assente no Tribunal de Contas deflui da aplicação de preceitos atinentes à limitação que as normas administrativas impõem à incidência da legislação trabalhista sobre os servidores públicos regidos pela CLT, à época em que tal situação podia configurar-se. 3. Entendimento no sentido de que não é possível a coexistência das vantagens dos dois regimes funcionais. Ao ensejo da transferência do impetrante para o sistema estatutário, ut Lei nº 8.112/90, há de ter o regime próprio desta Lei, ressalvada, tão só, a irredutibilidade dos salários. 4. Mandado de segurança indeferido."
13.	Já, ao analisar o ato inicial de aposentadoria em prol de Maria das Graças Velho do Amaral, o MPTCU esclareceu que, nos termos do art. 91 da Lei n.º 8.112, de 1990, a licença para tratar de interesses particulares seria concedida "sem remuneração" e, assim, o correspondente tempo somente pode ser computado para a aposentadoria diante do efetivo recolhimento da respectiva contribuição previdenciária durante o período de gozo dessa licença, mas isso não restou comprovado no presente processo.
14.	Diante, enfim, da entrada dos aludidos atos no TCU há menos de 5 anos, não seria necessária a prévia oitiva dos respectivos interessados, estando esse entendimento em plena consonância com a jurisprudência do STF (v.g.: MS-25.116 e MS-25.403) e com a exceção prevista na Súmula Vinculante nº 3 do STF, além de estar em sintonia com a jurisprudência do TCU (v.g.: Acórdão 587/2011-TCU-Plenário, entre outros) .
15.	O TCU deve assinalar a ilegalidade, portanto, dos correspondentes atos de aposentadoria em favor de Lourival Alexandre, Margarete Zilda Barboza da Silva, Maria Beatriz Leal Tulli e Maria das Graças Velho do Amaral., negando-lhes os respectivos registros.
Ante o exposto, pugno pela prolação do Acórdão ora submetido a este Colegiado.
TCU, Sala das Sessões, em tagDataSessao.
Ministro-Substituto ANDRÉ LUÍS DE CARVALHO 
Relator